臺灣高雄地方法院民事判決　　　　　　　100年度訴字第710號
原　　　告　張郭麗慧
　　　　　　張東偉
　　　　　　張盛宏
　　　　　　張智程
　　　　　　張峻豪
前列五人共同
訴訟代理人　黃敏哲律師
被　　　告　王啟鑌
訴訟代理人　陳勁宇律師
上列被告因過失致死等案件，經原告提起刑事附帶民事訴訟，請
求損害賠償，本院刑事庭裁定移送，本院於100 年10月17日言詞
辯論終結，判決如下：
    主  文
被告應給付原告張郭麗慧新台幣柒萬柒仟壹佰肆拾玖元及自民國
九十九年十月二十一日起至清償日止，按週年利率百分之五計算
之利息。
原告其餘之訴駁回。
訴訟費用各自負擔。
本判決得假執行；但被告如以新台幣柒萬柒仟壹佰肆拾玖元預供
擔保後，得免為假執行。
原告其餘假執行之聲請駁回。
    事實及理由
一、原告主張：被告於民國99年4 月24日上午9 時32分許，駕駛
    車牌號碼2857-GS 號自小客車（下稱系爭小客車），沿高雄
    市○○區○○路由東往西行駛，途經該路與中崙二路口時（
    下稱系爭交岔路口，中崙二路由南往北經過系爭交岔路口後
    為凱旋路），疏未注意車前狀況，貿然以時速70公里以上之
    速度駛入路口，適訴外人即原告張郭麗慧之夫即原告張東偉
    、張盛宏、張智程、張峻豪之父張聰吉騎乘車牌號碼L76-57
    6 號重型機車（下稱系爭機車），沿中崙二路由南向北行駛
    ，行經該路口，而遭被告駕車撞擊，張聰吉因而人車倒地（
    下稱系爭交通事故），受有顱內出血、創傷性血胸、心臟挫
    傷、肺挫傷、腹內器官之損傷併出血、肱骨開放性骨折、股
    骨開放性骨折等傷害，經送醫不治死亡，原告張郭麗慧因系
    爭交通事故，為張聰吉支出醫療費新台幣（下同）2,285 元
    、喪葬費269,500 元，其應受扶養權利亦因張聰吉死亡而受
    有716,006 元之損害，並受有非財產上損害1,000,000 元，
    合計受有損害1,987,791 元（2,285+269,500+716,006+1,00
    0,000=1,987,791 ）；又原告張盛宏、張東偉、張智程、張
    峻豪，亦因父親驟然死亡，各受有非財產上損害1,000,000
    元，依侵權行為之法律關係，訴請被告賠償。並聲明：(一)被
    告應給付張郭麗慧1,987,791 元及自起訴狀繕本送達翌日起
    至清償日止，按週年利率5 ％計算之利息；(二)被告應給付張
    盛宏、張東偉、張智程、張峻豪各1,000,000 元及均自起訴
    狀繕本送達翌日起至清償日止，按週年利率5 ％計算之利息
    ；(三)願供擔保，請准宣告假執行。
二、被告抗辯：被告就系爭事故之發生固有過失，惟張聰吉未依
    交通號誌行駛，闖越紅燈乃肇致系爭事故之主因，而張聰吉
    騎乘機車，未依規定穿戴安全帽，始致顱內出血死亡，其就
    損害之擴大亦有過失，是張聰吉應自負80％之過失責任，又
    原告張郭麗慧經營2 家早餐店維生，每月均有固定收入，並
    無不能維持生活情事，尚無受扶養之必要。並聲明：(一)原告
    之訴駁回；(二)如受不利判決，願供擔保，請准宣告免假執行
    。
三、兩造不爭執事項：
  (一)除張聰吉闖越紅燈外之系爭交通事故發生經過，張聰吉因而
    受有顱內出血、創傷性血胸、心臟挫傷、肺挫傷、腹內器官
    之損傷併出血、肱骨開放性骨折、股骨開放性骨折等傷害，
    經送醫不治死亡。
  (二)被告所行駛路段無速限標誌或標線，依道路交通安全規則第
    93條第1 項第1 款規定行車時速不得超過50公里，而系爭交
    通事故發生時被告車行速度超過時速70公里，另系爭交通事
    故發生時天候陰，日間自然光線，路面乾燥，亦無缺陷和障
    礙物，視距良好，並無不能注意車行狀況以對張聰吉採取安
    全措施之情形，是系爭交通事故之發生，被告之駕駛行為有
    過失。
  (三)原告張郭麗慧為被害人之妻，原告張盛宏、張東偉、張智程
    、張峻豪分別為被害人之子。
  (四)原告張郭麗慧因系爭交通事故為被害人支出醫療費2,285 元
    、喪葬費269,500 元，且均有支出之必要。
  (五)原告張郭麗慧如有受扶養之必要，其需受扶養期間為26年，
    每月所需扶養費為17,607元。
  (六)原告張郭麗慧、張盛宏、張東偉、張智程、張峻豪因系爭交
    通事故，已獲被告之強制汽車責任保險人旺旺友聯產物保險
    股份有限公司分別賠償320,409元。
四、兩造爭執事項：
  (一)張聰吉就系爭交通事故之發生是否與有過失及過失比例？
  (二)原告張郭麗慧有無不能維持生活而需受扶養之情事及受扶養
    權利所受損害？
  (三)原告張郭麗慧、張盛宏、張東偉、張智程、張峻豪因系爭交
    通事故所受之非財產上損害？
五、就兩造爭執事項之判斷：
  (一)關於張聰吉就系爭交通事故之發生是否與有過失及過失比例
    ：
  1.依道路交通事故現場圖所繪載，油管路東向、西向及中崙二
    路南向、北向各有2 快車道，快車道外側並有慢車道，系爭
    交岔路口係在油管路西向外側快車道與中崙二路北向慢車道
    延伸之交會處附近開始，向西北西方向留下23.8公尺之刮地
    痕，該刮地痕劃過系爭交岔路口後，終止於緊鄰系爭交岔路
    口西北側之油管路西向慢車道附近，系爭機車各零件沿刮地
    痕終止處向西散落在油管路西向慢車道外側，刮地痕終止處
    向西陸續尚有訴外人李王麗華之機車倒於油管路西向慢車道
    ，訴外人吳蕙杏所騎乘機車倒於油管路西向慢車道外側，系
    爭小客車停於上開機車前方即西側之油管路西向慢車道靠外
    側快車道附近，此有道路交通事故現場圖(一)、(二)附卷可按（
    詳99年度審交易字第895 號卷【影印卷，內含偵查卷】第17
    0 頁、第177 頁），足見被告駕駛之系爭小客車與張聰吉騎
    乘之系爭機車係在系爭交岔路口之油管路西向外側快車道與
    中崙二路北向慢車道延伸交會處附近發生碰撞。
  2.汽車行駛至有號誌之交岔路口，遇紅燈應依車道連貫暫停；
    汽車駕駛人，行經有燈光號誌管制之交岔路口闖紅燈者，處
    1,800 元以上5,400 元以下罰鍰，道路交通安全規則第102
    條第1 項第12款、道路交通管理處罰條例第53條第1 項分別
    定有明文。而本件系爭交岔路口之交通號誌，白天係採2 時
    相運作，系爭交通事故發生時總週期設定為90秒，第1 時相
    油管路東西向對開64秒（含綠燈56秒、黃燈4 秒、全紅燈4
    秒），第2 時相凱旋路與中崙二路（該函記載為油管路20巷
    ，但參照道路交通事故現場圖，應係中崙二路之誤）南北對
    開26秒（含綠燈20秒、黃燈3 秒、全紅燈3 秒），此有高雄
    市政府交通局100 年8 月25日高市交智運字1000044247號函
    附卷可稽（詳本院卷第118 頁），而經本院勘驗系爭交通事
    故發生時系爭交岔路口由東往西之監視錄影畫面，系爭交通
    事故發生當天早上9 時31分30.3秒，油管路由東往西方向有
    1 機車及由西往東方向有1 計程客車行經系爭交岔路口，之
    後陸續亦有車輛同向通行經過，32分10.2秒吳蕙杏騎乘機車
    由油管路由東往西方向行經系爭交岔路口，32分11.4秒張聰
    吉之機車自中崙二路由南往北方向出現在系爭交岔路口畫面
    ，32分12.1秒李王麗華騎乘機車由東向西方向行經系爭交岔
    路口，32分12.6秒張聰吉騎乘之系爭機車與由油管路東往西
    方向被告所駕之自小客車發生撞擊，此後至32分30.4秒，陸
    續有5 輛汽、機車由東往西或由西往東方向經過系爭交岔路
    口，南北向則僅於32分29.4秒時，畫面左上方與張聰吉之機
    車對向位置有1 輛汽車準備左轉，並至32分42秒時，始見有
    車與張聰吉之機車同向經過系爭交岔路口；另系爭路口由南
    往北之監視畫面，當天早上9 時32分11.1秒吳蕙杏騎乘機車
    由油管路東向西方向行經系爭交岔路口，32分12.5秒李王麗
    華騎乘機車由油管路東往西方向行經系爭交岔路口，32分13
    .1秒張聰吉騎乘機車於李王麗華之機車後方遭被告王啟鑌所
    駕系爭自小客車撞擊，32分13.3秒系爭自小客車再追撞李王
    麗華騎乘之機車，至32分39.3秒始有1 機車與張聰吉反向由
    北往南方向行經系爭路口，此有勘驗筆錄附卷可按（詳本院
    卷第97至98頁），由上開勘驗結果顯示，自31分30.3秒至32
    分30.4秒期間，既有包含吳蕙杏騎乘之機車、李王麗華騎乘
    之機車、被告駕駛之小客車及其他超過7 輛汽、機車由東往
    西或由西往東經過系爭交岔路口，而南北向除張聰吉外，僅
    32分42秒時，有由北往南即與張聰吉反方向之汽車進入系爭
    交岔路口，但僅係準備左轉而非逕行通過系爭交岔路口，則
    31分30.3秒至32分30.4秒期間，系爭交岔路口之交通號誌屬
    上開高雄市政府交通局函所載油管路東西向對開之第1 時相
    ，甚為明確，況李王麗華亦證稱略以：伊騎乘機車經過系爭
    交岔路口時，交通號誌為綠燈，並沒有閃黃燈之情形等語（
    詳本院卷第93頁），可資佐證，而該時相既係東西向綠燈56
    秒後，東西向黃燈4 秒，再東西、南北向全紅燈4 秒，而張
    聰吉於32分11.4秒即該時相結束前之19秒（30.4－11.4 ＝
    19）左右，由中崙二路南往北方向行經系爭交岔路口之南北
    向中線，而車行至油管路由東往西方向外側快車道之延伸區
    域，其騎乘機車進入系爭交岔路口時，中崙二路南往北及北
    往南方向之交通號誌為紅燈甚為明確，是其駕駛行為顯已違
    反上開交通法規之規定，就系爭交通事故之發生，自屬與有
    過失，原告主張張聰吉未有闖紅燈之違規行為，尚無可採，
    且此部分事實已臻明確，原告聲請另送鑑定，核亦無必要。
    至被告抗辯張聰吉於系爭交通事故發生時未配戴安全帽之事
    實，雖有道路交通事故調查報告表(二)附卷可稽（詳詳99年度
    審交易字第895 號卷第172 頁反面），然僅屬違反交通安全
    之行政規範，與本件車禍之肇事責任尚無關連，原告主張張
    聰吉未配戴安全帽與有過失，尚無可採。
  3.按行車速度，依速限標誌或標線之規定，無速限標誌或標線
    者，行車時速不得超過50公里，但在未劃設車道線、行車分
    向線或分向限制線之道路，或設有快慢車道分隔線之慢車道
    ，時速不得超過40公里；汽車行駛時，駕駛人應注意車前狀
    況及兩車併行之間隔，並隨時採取必要之安全措施，道路交
    通安全規則第93條第1 項第1 款、第94條第3 項分別定有明
    文。又汽車駕駛人對於防止危險發生之相關交通法令之規定
    ，業已遵守，並盡相當之注意義務，以防止危險發生，始可
    信賴他人亦能遵守交通規則並盡同等注意義務，若因此而發
    生交通事故，方得以「信賴原則」及「容許危險」之原則為
    由免除過失責任，此有最高法院98年度台上字第1587號判決
    意旨可資參照。本件兩造既不爭執系爭交通事故發生時，被
    告所行駛之路段無速限標誌或標線，依上開規定，行車時速
    自不得超過時速50公里，而系爭交通事故發生時被告車行速
    度超過時速70公里，另系爭交通事故發生時天候陰，日間自
    然光線，路面乾燥，亦無缺陷和障礙物，視距良好，並無不
    能注意車行狀況以對張聰吉採取安全措施之情形，被告竟不
    顧行車速限之規定及其他用路人之安全，高速進入系爭交岔
    路口，因而肇致本件交通事故之發生，其過失程度自屬非輕
    ；然交岔路口為各方車輛、行人必經之地，而交通號誌之管
    制，為區分由何方車輛、行人使用道路之具體規範，係用以
    維持交岔路口交通秩序之重要依據，用路人如不予遵守，將
    導致交岔路口交通秩序之嚴重紊亂，所造成之危險顯高於超
    速行駛，而如上所述，張聰吉竟闖越紅燈違規進入系爭交岔
    路口，其駕駛行為當屬系爭交通事故發生之最重要原因，綜
    上各情，本院認系爭交通事故之發生，被告之過失比例以認
    定20％為適當，張聰吉之過失比例則為80％。
  (二)關於原告張郭麗慧有無不能維持生活而需受扶養之情事及受
    扶養權利所受損害：
  1.按受扶養權利者，以不能維持生活而無謀生能力者為限；前
    項無謀生能力之限制，於直系血親尊親屬，不適用之，民法
    第1117條定有明文。被告抗辯原告張郭麗慧經營2 家早餐店
    ，每月有固定收入，無不能維持生活之情形，惟為原告張郭
    麗慧所否認。經查：原告張郭麗慧於系爭交通事故前之98年
    度，僅有利息所得17,917元，並有土地及建物各3 筆，價值
    數百萬元，此有稅務電子閘門財產所得調件明細表附卷可稽
    （詳本院卷第12頁），依其利息所得，雖堪認有一定之存款
    ，但該存款之利息既不高，即難認可有穩固收入可供維持生
    活所需，又雖有房地，既無租賃所得，亦難認可藉該房地而
    有足供維持生活之收入，另被告就其上開原告張郭麗慧開設
    早餐店之所辯，並未舉證以實其說，亦難認所辯為真實，是
    依上開所得及收入情形，應認原告張郭麗慧並無固定工作及
    收入，無法以己力維持生活所需，而有受扶養之需要。
  2.兩造不爭執原告張郭麗慧需受扶養期間為26年，每月所需扶
    養費為17,607元，而原告張郭麗慧之扶養義務人除張聰吉外
    ，另有原告張東偉、張盛宏、張智程、張峻豪，合計5 人，
    則依霍夫曼計算法以第1 年不扣除中間利息之方式，扣除以
    法定利率計算期前利息之結果，其可1 次請求之未受扶養損
    害即為716,006 元（17,607×12×16.00000000 ÷5 ＝716,
    006 ，小數點以下四捨五入）。
  (三)關於原告張郭麗慧、張盛宏、張東偉、張智程、張峻豪因系
    爭交通事故所受之非財產上損害：
    原告張郭麗慧為44年8 月21日生，有戶籍資料附卷可稽（詳
    99年度審交附民字第401 號卷第23頁），其夫張聰吉因系爭
    交通事故死亡時之99年4 月24日，約為55歲，頓失數十年相
    依為生之夫婿，精神之悲慟可知，又原告張東偉、張盛宏、
    張智程、張峻豪頓失父親之悲慟亦可想見，其等均因系爭交
    通事故之發生受有相當之非財產上損害，甚為明確，而原告
    張郭麗慧陳稱其為高職畢業，無固定收入，原告張盛宏陳稱
    其為高職畢業，收入不固定，原告張東偉陳稱其為高職畢業
    ，每月收入約2 萬元，原告張智程陳稱其為大學畢業，每月
    收入約2 萬元，原告張峻豪陳稱其為高職畢業，每月收入約
    2 萬元，被告陳稱其為國中畢業，前擔任修車員，目前已離
    職無工作，上開所陳為對造所不爭執，均堪信為真實，另原
    告張郭麗慧98年所得1 萬餘元，名下有不動產數筆但無汽車
    ，被告張盛宏98年所得十餘萬元，名下無不動產或汽車，被
    告張東偉98年所得數萬元，名下無不動產或汽車，被告張智
    程、張峻豪98年均無所得，名下亦無不動產或汽車，被告王
    啟鑌98年所得數十萬元，名下無不動產或汽車，此有其等之
    稅務電子閘門財產所得調件明細表附卷可按（詳本院卷第12
    至17頁），本院審酌上開各情，認原告張郭麗慧、張盛宏、
    張東偉、張智程、張峻豪之非財產上損害，均應認定為1,00
    0,000 元。
六、按損害之發生或擴大，被害人與有過失者，法院得減輕賠償
    金額，或免除之，民法第217 條第1 項定有明文。又保險人
    依本法規定所為之給付，視為加害人或被保險人損害賠償金
    額之一部分；加害人或被保險人受賠償請求時，得扣除之，
    強制汽車責任保險法第32條定有明文。本件原告張郭麗慧因
    系爭交通事故，受有支出醫藥費用2,285 元、喪葬費269,50
    0 元之損害，無法續受張聰吉扶養之損害716,006 元，並受
    有非財產上損害1,000,000 元，合計1,987,791 元（2,285+
    269,500+716,006+1,00 0,000=1,987,791）元，如上所述，
    被告過失比例為20％，應賠償金額為397,558 元（1,987,79
    1 ×20％＝397,558 ，小數點以下四捨五入），而兩造不爭
    執原告張郭麗慧已受領強制汽車責任險之理賠320,409 元，
    扣除後，原告張郭麗慧尚得請求被告賠償之金額為77,149元
    （397,558 －320,409 ＝77,149），故原告張郭麗慧請求被
    告給付77,149元及自起訴狀繕本送達翌日即99年10月21日起
    至清償日止，按週年利率5 ％計算之法定遲延利息，依法尚
    無不合，應予准許，超過上開範圍之請求，尚無理由，應予
    駁回。另原告張盛宏、張東偉、張智程、張峻豪因系爭交通
    事故受有非財產上損害各1,000,000 元，被告過失比例為20
    ％，應賠償金額各為200,000 元（1,000,000 ×20％＝200,
    000 ），兩造不爭執原告張盛宏、張東偉、張智程、張峻豪
    各已受領強制汽車責任險之理賠320,409 元，扣除後，其等
    均已無法另對被告請求，故原告張盛宏、張東偉、張智程、
    張峻豪請求被告賠償部分，均無理由，應予駁回。又兩造陳
    明願供擔保，聲請宣告假執行及免為假執行，經核，上開判
    准給付原告張郭麗慧部分，為所命給付金額未逾50萬元之判
    決，依民事訴訟法第389 條第1 項第5 款規定，應依職權宣
    告假執行，該部分假執行之聲請，應視為對本院依職權宣告
    之提醒，而被告免假執行之聲請合於法律規定，爰酌定相當
    之擔保金額宣告之；原告其餘假執行之聲請，因訴之駁回而
    失所依據，應併駁回。
七、本件事證已臻明確，兩造其餘攻擊防禦方法及所舉證據，經
    審酌後，認與判決結果不生影響，爰不逐一論列，併此敘明
    。
據上論結，本件原告之訴為一部有理由，一部無理由，依民事訴
訟法第79條、第85條第1 項前段、第392 條第2 項，判決如主文
。
中    華    民    國   100    年    10    月    31    日
                  民事第六庭    法  官  鄭峻明
以上正本係照原本作成。
如對本判決上訴，須於判決送達後20日內向本院提出上訴狀（須
附繕本）。如委任律師提起上訴者，應一併繳納上訴審裁判費。
中    華    民    國   100    年    10    月    31    日
                                書記官  何慧娟